【裁判字號】    90,訴,2822
【裁判日期】    920822
【裁判案由】    損害賠償
【裁判全文】
臺灣臺北地方法院民事判決                          九十年度訴字第二八二二號
    原      告  己○○
    訴訟代理人  賴俊睿律師
    被      告  丙○○
                丁○○
                甲○○
                乙○○
    共      同
    訴訟代理人  朱俊雄律師
    複  代理人  戊○○
                子○○
                癸  ○
右當事人間損害賠償事件，本院判決如左：
    主  文
原告之訴及假執行之聲請均駁回。
訴訟費用由原告負擔。
    事  實
甲、原告方面：
一、聲明：
  (1)被告應連帶給付原告新台幣（下同）一百一十五萬一千八百元，並自本訴狀送達
    之翌日起至清償之日止，按年息百分之五計算之利息。
  (2)被告應連帶給付原告九萬元，並自民國九十年八月十日起至清償之日止，按年息
    百分之五計算之利息。
  (3)願供擔保，請准宣告假執行。
二、陳述：
  (1)按「因可歸責於債務人之事由，致為不完全給付者，債權人得依關於給付遲延或
    給付不能之規定行使其權利。因不完全給付而生前項以外之損害者，債權人並得
    請求賠償」；「因可歸責於債務人之事由，致給付不能者，債權人得請求賠償損
    害。前項情形，給付一部不能者，若其他部分之履行，於債人無利益時，債權人
    得拒絕該部之給付，請求全部不履行之損害賠償。」、「出租人應以合於所約定
    使用、收益之租賃物，交付承租人，並應於租賃關係存續中保持其合於約定使用
    收益之狀態。」民法第二百二十七條、第二百二十六條、四百二十三條分別定有
    明文。
  (2)次按民法第四百三十條規定，租賃關係存續中，租賃物如有修繕之必要，應由出
    租人負擔者，承租人得定相當期限，催告出租人修繕。如出租人於其期限內不為
    修繕者，承租人得終止契約或自行修繕，而請求出租人償還其費用，或於租金中
    扣除之。
  (3)原告於八十八年四月二十六日經由上慶房屋仲介公司，向被告承租座落於台北市
    ○○○路三號之一壹樓之房屋，並有簽訂房屋租賃契約書，其約定就當時系爭房
    屋之現況為使用範團（包括後經拆除之違建部分）共計四十六坪予以承租，租金
    為每個月九萬元，而原告於訂約之前即已一再表明承租房屋係用作餐廳使用，需
    有相當大之使用面積及可供設置廚房之空間。然原告花費金錢裝潢房屋後，經營
    未幾，即受台北市政府工務局通知系爭房屋廚房部分屬違建物，早經查報列管，
    不得做營業性廚房使用，並通知原告依法應拆除。原告為避免損失，只好自行雇
    工拆除廚房重新移位，致原告受有下列各項之損害，計新台幣八十二萬一千八百
    元整，揆諸上開法規，被告既未依債之本旨而為契約之履行，提供合法之建築物
    ，即合於約定使用收益狀態之房屋予原告，顯為可歸責於被告之事由，致債務不
    履行造成原告之損害自得向被告請求損害賠償及償還修繕之費用。
    原廚房裝潢工程施工損失，計四十二萬元。
    為整修房屋而停業十二天之損失，自八十八年九月二十五日至八十八年十月五
      日，以房租每月九萬，一天以三千元計算，十二天共受房租三萬六千元之損失
      。
    拆除廚房重新移位工程施工費用合計三十六萬五千八百元。
  (4)查原告所承租之房屋廚房部分，於八十八年間因違建關係而拆除後，旋與被告、
    仲介公司人員商討損失事宜，被告當時即承諾由原告自行修繕，費用再從租金扣
    除，嗣為求解決原告所有損失問題，遂再去函通知被告與仲介公司人員前來協商
    賠償等情，惟被告並未善意回應，反一再否認原告主張與渠等先前同意之事實，
    原告為能營業只得先斥資費用僱工拆除整修系爭房屋。上開事實有證人徐保華於
    鈞院八十九年度重訴字第三四五號遷讓房屋事件中證述：「系爭房子廚房的部分
    被查報違章的時候我在現場，己○○仲介公司的人及屋主杜小姐一起在城市小吃
    店商談廚房被拆的損失．．，後來透過張祿找甲○○商談．．，甲○○同意不收
    三個月租金來抵償損失．．。」（參鈞院八十九年度重訴字第三四五號八十九年
    七月十三日訊問筆錄）可資為證。原告因此延宕二個月無法營業，在被告毫無誠
    意修繕下，原告無奈只好先斥資僱工整修房屋，綜上，被告早已知房屋須修繕乙
    情，而非原告未曾催告即逕行僱工修繕。依民法第四百三十條之規定，拆除廚房
    重新移位工程施工費用，原告當有理由請求被告償還。
  (5)被告一再以原告於承租系爭房屋時，早已知悉該建物之後半段為違建，隨時有被
    拆除之可能，仍願向被告等人承租，出租人當不須負擔保之責，及系爭房屋於八
    十八年間被查報拆除改善之理由係因該舊違建工作營業性廚房使用影響公共安全
    之故，而非因系爭違建為違建云云，資為抗辯。惟查原告欲承租系爭房屋之時，
    房屋仲介壬○○雖曾告知系爭房屋有一部分係違章建築，但聲稱是舊違建所以不
    會被拆除（參鈞院九十年十一月二十九日言詞辯論筆錄第三頁）。故原告是在聽
    信其言認為房屋無被拆除之風險下始願承租房屋。又原告承租前，系爭房屋曾向
    其仲介先確認前房客所使用之廚房位置，是否為原建物之廚房，其亦答稱是。至
    原告承租後在原廚房位置再為裝潢，亦在承租範圍內而為正當之使用，其仲介清
    楚原告承租房屋之使用目的為經營餐廳，需較大之面積與廚房，惟渠等從未表示
    何部分屬違建，亦從未表明何部分占用到法定空地與防火巷，若作廚房或其他使
    用隨時可能遭拆除，原告承租房屋時確實不知有違建，致事後遭受拆除等重大損
    失，為被告之仲介在受委任出租房屋時有故意過失造成，其仲介人員為被告之履
    行輔助人，依民法第二百二十四條之規定，被告應對其履行輔助人之行為負其責
    任，始為合理。
  (6)又按「租賃關係存續中，因不可歸責於承租人之事由，致租賃物之一部滅失者，
    承租人得按滅失之部分，請求減少租金。」民法第四百三十五條第一項亦規定甚
    明。今本件租賃契約即以當初房屋之現況約四十六坪（包括房屋後半段違章建築
    部分），以每月租金九萬元，每坪以二千元計算出租，現房屋後半段廚房部分被
    工務建管單位拆除，致租賃物生一部滅失，約達十五坪之多，計有三萬元之租金
    價值，原告依前揭規定，請求減少租金三萬元，即每個月租金自房屋被拆除後，
    以八十八年九月十五日起算，每個月租金減為六萬元，應為合理。另自八十八年
    九月十五日至八十九年八月十五日止，共計十一個月，原告均以每月九萬元之租
    金支付，其超出六萬元之部分，合計三十三萬元，被告亦生有不當得利，原告併
    予請求返還之。
  (7)另查系爭房屋為八十三年以前既存之舊違建，因未經申請擅自占用防火間隔（巷
    ），妨礙公共安全，九十年四月三十日又接獲台北市政府工務局之通知，為執行
    「防火間隔（巷）違建拆除專案」及「污水下水道用戶接管工程施工專案」，要
    求住戶自行配合拆除改善。原告雖以電話聯絡要求被告出面負責拆除修繕，然被
    告卻相應不理，原告恐不拆除，至工務局來強制拆除，會影響原告餐廳生意，損
    失更為嚴重，故無奈等到最後時刻，只好自己僱工拆除整修，計花費九萬元，依
    民法第四百三十條之規定，原告自亦得請求出租人即被告償還此一部分修繕之費
    用，如原告訴之聲明第二項。
  (8)原告九十年間自行雇工拆除之違建部分，係因占用防火巷妨礙公共安全，台北市
    政府因執行之「防火間隔（巷）違建拆除專案」及「污水下水道用戶接管工程施
    工」等案，工務局始通知定期拆除，係原本既存之違建，並非如被告所稱是原告
    於第一次拆除後，私自再行搭蓋之違建。且強制拆除之建築物，違反規定重建者
    ，將有刑事責任問題（建築法第九十五條），原告何需花錢又惹來刑責？事實上
    ，原告並未因此被訴，更徵原告所言屬實。此亦有台北市政府工務局建管處九十
    年十二月十一日北市工建違字第九○七一二九六七○○號覆 鈞院之回函可稽。
  (9)再被告主張「原告僱工裝潢廚房部分之工程費用之請求已經判決認定不得與丙○○等四人之租金債權主張抵銷，就其抵銷之額為限，該損害賠償之成立與否既經
    裁判，自不得更行主張」云云，其見解實對民事訴訟法第四百條第二項有所誤解
    ，蓋法條規定「主張抵銷之對待請求，其成立與否經裁判者，『以主張抵銷之額
    為限』，不得更行主張」，即所謂判決發生既判力之範圍，以「主張抵銷之額為
    限」，亦即「在對立兩債權之對等額之範圍，就反對債權之存在與否發生既判力
    。」「故在實體上有較主張抵銷之額為多之債權時，超過該主張抵銷之額部分不
    生既判力，例如：在原告請求被告給付一百萬元，被告基於一百五十萬元之反對
    債權主張以其中之一百萬元供抵銷之抗辯，因反對債權不成立而被駁斥時，僅就
    一百萬元之不存在發生既判力，故被告得在別訴請求五十萬元之給付，並不與既
    判力相抵觸。」上開見解有學者駱永家發表於法學叢刊第七三期「抵銷之抗辯與
    既判力」一文中可稽，是縱涉及到既判力問題，本案亦只有發生於原告前案請求
    之二十七萬元部分，被告不得主張原告其他損害賠償之請求已因既判力而被確定
    。
乙、被告方面：
一、聲明：
  (1)駁回原告之訴及假執行之聲請。
  (2)如受不利判決，願供擔保請准宣告免假執行。
二、陳述：
  (1)本件原告前訴聲明部分：
    被告丙○○四人前因己○○及案外人貢培文因承租系爭建物積欠丙○○等四人租
    金達兩期以上，並經催告後即終止租約，惟己○○等拒不返還系爭房屋，遂起訴
    請求本件原告遷讓房屋事件，當時己○○即據損害賠償與本案被告等之租金債權
    主張相抵銷，惟本院八十九年度訴字第三四五號民事判決理由中認「己○○於承
    租當時亦知悉系爭房屋後半段屬違章建築，此業據證人壬○○證述明確（見八十
    九年五月四日言詞辯論筆錄），隨時有遭工務建管單位拆除之危險，且己○○承
    租當時系爭房屋後半段即廚房部分有一道門牆隔著，是空地，亦據證人即系爭房
    屋廚房部分第一次裝漬工傳子昂到庭結證無誤（見同上筆錄），己○○仍願意承
    租並僱工裝漬，而非維持系爭房屋後半段空地原狀，則系爭房屋後半段廚房部分
    雖遭拆除，然己○○在此之前僱工裝潢廚房部分之工程費用，要難令丙○○等四
    人負擔，己○○亦不得據該頊損害賠償與原告之租金債權主張抵銷。」蓋上開案
    件因與本案息息相關，合先敘明。
    原告主張僱工裝璜費用：
      按「主張抵銷之對待請求，其成立與否經裁判者，以主張抵銷之額為限，不得
      更行主張。」此為民事訴訟法第四百條第二項所明定。既是原告僱工裝漬廚房
      部分之工程費用之請求已經前揭判決認定不得與丙○○等四人之租金債權主張
      抵銷，就其抵銷之額為限，該損害賠償之成立與否既經裁判，自不得更行主張
      。
    原告主張廚房拆除後重新移住工程施工費用：
      於前揭判決亦同時說明，系爭房屋因遭拆除而有修繕之必要，依上開規定（即
      民法第四百三十條），己○○必得先「定相當期限催告」原告（即本案被告）
      修繕未果，己○○始得自行修繕，而請求原告（即本案被告）償還其費用或於
      租金中扣除之，惟查己○○並未依法循序漸進，即逕行僱工修繕，其所支出之
      費用自不能請求原告（即本案被告）償還或於租金中扣除。本案原告並未依法
      進行程序，本不得對被告等人主張，又依民事訴訟法第四百條之規定，就其抵
      銷之數額為限，亦有既判力之拘束，不得更行主張。
    停業之損害賠償：
      承租人於契約成立時知其物有瑕疵者，出租人本不須負擔保之貴。既是係伊等
      於承租房屋時明知所承租部份包括違章建築之部份，隨時有被工務局拆除之可
      能，此有前案於八十九年五月四日言詞辯論時庭訊證人指證，豈可容被告狡辯
      否認上開事實，並據以請求被告等給付停業之損害賠償。
    原告主張不當得利損害賠償部分：
      「民法第四百三十五條第一頊之規定，已明定以承租人之請求為減租效力發生
      之要件，則在承租人未為減租前，出租人仍有全部租金請求權，如承租人已按
      原定租額全部履行，不得依不當得利之規定請求返還」最高法院八十九年度台
      上字第八○八號裁判可照。原告未為減租之請求前，按原訂租金給付被告，事
      後再爭執被告先前所受領之租金為不當得利而請求返還，於法無據。
  (2)原告追加之部分：
    伊等承租時已知悉該建部分有拆除之可能，仍願向被告等人承租，被告等人就系
    爭房屋違建部分無擔保義務，又原告於工務局第一次拆除後，卻再次搭建違章建
    築（即廚房重新移位工程）並續為使用，嗣後工務局因發現該違建再次發文要求
    拆除，伊等竟要求被擔僱工拆除整修費用，實無理由。
    理  由
一、程序方面：
    本件原告原起訴請求被告應連帶給付一百一十五萬一千八百元及自起訴狀繕本送
    達翌日起至清償日止按年息百分之五計算之利息，嗣於訴訟繫屬中，就依民法第
    四百三十條之規定，追加請求被告連帶給付僱工拆除費用九萬元及自九十年八月
    十日起算之法定利算，本院認為不甚防礙訴訟終結及被告防禦，依民事訴訟法第
    二百五十五條第一項第七款之規定，應予准許，合先敘明。
二、原告於八十八年四月二十六日向被告承租門牌號碼台北市○○○路三號之一壹樓
    之房屋，租期自八十八年五月十五日起至九十一年五月十四日止，計三年，租金
    於每月十五日之前給付，每月九萬元（含稅），及承租之後系爭房屋之違章建築
    被拆除等情，除有租賃契約為證外，被告並不爭執，自堪信為真實。
三、按主張抵銷之對待請求，其成立與否經裁判者，以主張抵銷之額為限，不得更行
    主張，民事訴訟法第四百條第二項定有明文。依此條文之規定，抵銷之抗辯，雖
    屬於判決理由中之判斷，亦會發生既判力，惟其發生既判力之範圍係以主張之抵
    銷額為限，即在兩債權對等額之範圍內，始發生既判力，就超過之部分（主張抵
    銷之債權額，大於原告所請求之債權金額），如果在後訴訟更行主張，並不會發
    生既判力。然而，前訴訟中判決理由中之判斷雖然不生既判力，但如果當事人在
    前訴以其為主要爭點而加以爭執，且法院就該爭點亦加以審理而下判斷，則在以
    該爭點為先決問題之不同後訴請求之審理上，不許為與該判斷相反之主張或舉證
    ，亦不得為與判斷相反之判斷，此為爭點效。即訴訟中基於當事人公平之禁反言
    及誠實信用原則之適用，以期一次解決紛爭及防止前後裁判之分歧。經調閱本院
    八十九年度重訴字第三四五號遷讓房屋之民事卷，查明：
  (1)本案之被告先前曾以原告違反約定方法使用房屋，及自八十八年九月份起未給付
    租金，已達二期以上，限期繳納仍未給付為由，請求原告及訴外人貢培文遷讓房
    屋（訴之聲明第一項）；給付租金二十七萬元及自八十八年十二月十六日起至遷
    讓返還前揭房屋之日止，按月連帶給付原告相當於租金之損害賠償（即九萬元)
    及一個月違約金（九萬元），計十八萬元（訴之聲明第二項）。於該訴訟中法院
    認定本件原告（承租人）積欠八十八年九、十、十一月份租金二十七萬元，惟此
    部分與原告先前交付之押租金二十七萬元扣抵，八十九年一月、二月份之租金已
    支付，僅餘八十八年十二月之租金九萬元未支付。另原告於前揭訴訟中，以與本
    件訴訟相同之理由，請求被告賠償原有廚房部分裝潢工程損失四十二萬元、廚房
    拆除後重新移位之裝潢工程損失三十六萬五千八百元，與被告九萬元之租金債權
    ，主張抵銷。當時前訴訟之判決理由中，認定「．．本件被告（即本案原告）辯
    稱原告明知系爭房屋之現況約四十六坪係包括系爭房屋後半段違章建築部分，竟
    仍以該屋現況出租予伊使用之事實，業經證人即上慶房屋仲介公司職員壬○○到
    庭結證屬實（見八十九年五月四日、八月二十九日言詞辯論筆錄），參以系爭房
    屋權狀面積僅為一百零三點零一平方公尺，折合三十一點一六坪，有建物登記謄
    本在卷可憑，足證原告出租予被告己○○之系爭房屋現況包括系爭房屋後半段違
    章建築部分即被告己○○承租後遭拆除之廚房部分，原告固應於租賃關係存續中
    保持系爭房屋合於約定使用、收益之狀態，惟因被告己○○於承租當時亦知悉系
    爭房屋後半段屬違章建築，此業據證人壬○○證述明確（見八十九年五月四日言
    詞辯論筆錄），隨時有遭工務建管單位拆除之危險，且被告己○○承租當時系爭
    房屋後半段即廚房部分有一道門牆隔著，是空地，亦據證人即系爭房屋廚房部分
    第一次裝潢工辛○○到庭結證無誤（見同上筆錄），被告己○○仍願意承租並僱
    工裝潢，而非維持系爭房屋後半段空地原狀，則系爭房屋後半段廚房部分雖遭拆
    除，然被告己○○在此之前僱工裝潢廚房部分之工程費用，要難令原告負擔，被
    告己○○亦不得據該項損害賠償與原告之租金債權主張抵銷」等語（詳前判決書
    第十五頁第六行以下），該判決理由中已認定原廚房裝潢工程施工損失四十二萬
    元不能由出租人負擔。另對於拆除廚房重新移位之施工費用三十六萬五千元之部
    分，亦經認定「．．七、再按租賃關係存續中，租賃物如有修繕之必要，應由出
    租人負擔者，承租人得定相當期限，催告出租人修繕，如出租人於其期限內不為
    修繕者，承租人得終止契約或自行修繕，而請求出租人償還其費用，或於租金中
    扣除之，民法第四百三十條亦著有明文。本件被告己○○主張系爭房屋廚房部分
    係屬違章建築，業經工務建管單位拆除完畢，伊受有廚房拆除後重新移位之裝潢
    工程損失三十六萬五千八百元之事實，固據提出收受工程款契約證明書乙紙為證
    ，並經證人即系爭房屋廚房部分第二次裝潢工庚○○到庭結證屬實，惟查系爭房
    屋因遭拆除而有修繕之必要，依上開規定，被告己○○必得先『定相當期限催告
    』原告修繕未果，被告己○○始得自行修繕，而請求原告償還其費用或於租金中
    扣除之，惟查被告己○○並未依法循序漸進，即逕行僱工修繕，其所支出之上開
    修繕費用自不能請求原告償還或於租金中扣除之，」等語，亦認定原告對於拆除
    廚房重新移位之施工費用三十六萬五千元，不能主張抵銷中。
  (2)綜上所述，本件原告於前訴訟中，已以原廚房裝潢工程施工損失四十二萬元、拆
    除廚房重新移位之施工費用三十六萬五千元，為抵銷之抗辯，且經前訴法院判斷
    後而不採認，依民事訴訟法第四百條第二項之規定，在各九萬元之範圍內，發生
    既判力，此部分原告不得更行主張之。惟就所餘之原廚房裝潢工程施工損失三十
    三萬元（四十二萬元減九萬元）、拆除廚房重新移位之施工費用二十七萬五千元
    （三十六萬五千元減九萬元），此部分並不生既判力，惟當事人在前訴以其為主
    要爭點而加以爭執，且法院就該爭點亦加以審理而下判斷，則在以該爭點為先決
    問題之本件訴訟上，自不許為與該判斷相反之主張或舉證，亦不得為與判斷相反
    之判斷，否則無法解決紛爭及防止前後裁判之分歧，故本院認為此部分亦應受爭
    點效之拘束，原告此部分之主張為無理由。
四、另原告主張因整修房屋而停業十二日之損失（自八十八年九月二十五日至八十八
    年十月五日，每日三千元計算），計三萬六千元等情，惟對於實際停業之日數？
    每日損害額為若干？原告均無法提出積極證據足資證明，僅空言主張三萬六千元
    之損害云云，自非可採。
五、至於原告請求依民法第四百三十五條第一項之規定，主張應減付租金，而請求已
    給付之租金（自八十八年九月十五日起至八十九年八月十五日止，十一個月，每
    月減三萬元，計三十三萬元），依不當得利之規定，請求被告應返還之云云。惟
    「民法第四百三十五條第一頊之規定，已明定以承租人之請求為減租效力發生之
    要件，則在承租人未為減租前，出租人仍有全部租金請求權，如承租人已按原定
    租額全部履行，不得依不當得利之規定請求返還」（最高法院八十九年度台上字
    第八○八號裁判可資照），在原告未為減租請求前，其已按原訂租賃契約給付租
    金予被告（出租人），被告收取租金係以租賃契約為其法律上原因，根本不生不
    當得利之問題，原告依不當得利請求權，請求被告返還已收取租金，於法無據，
    不應准許。
六、原告另主張台北市工務局九十年四月三十日函告，系爭房屋之防火間隔（巷）有
    未經申請核擅自搭違建，應依法拆除，原告以電話催告被告拆除，未獲置理，而
    自行僱工拆除，請求此部分拆除費用九萬元云云。此部分固然經原告提出上輪科
    技有限公司報價單為證（證六），惟依台北市政府工務局建築管理處九十年十二
    月十一日北市工建違字第九○七一二九六七○○號函附本件違建案之拆除簽報資
    料，本院比對台北市政府前後發文所附之違建簡圖及面積，可知依台北市政府八
    十八年八月二十七日建市工建字第八八三二三二九六○○號函其後面有附舊有違
    章的簡圖，明顯可見該舊有廚房之位置在合法建築物後方（面積約十七平方公尺
    ），如果原告於第一次違建拆除後，沒有重新再搭蓋鐵皮屋等違建使用，則其使
    用範圍僅餘合法登記之建物面積，沒有逾越防火巷，根本不會經台北市工務局於
    九十年四月三十日再次函告系爭房屋之防火間隔（巷）有未經申請核擅自搭違建
    ，應依法拆除等情事。再則，至台北市政府工務局九十年六月十一日北市工建字
    第九○四○三一○三○○號函通知拆除違建之簡圖，其違建之面積達七十二平方
    公尺，增加許多面積，而本院勘驗現場並請地政機關繪製現場圖，如附圖所示之
    B 、B一部分之鐵皮屋（面積二十六平方公尺），即屬於目前系爭房屋後方存在
    之鐵皮屋（非屬合法登記範圍），此部分在前揭台北市政府八十八年八月二十七
    日函附簡圖內，並沒有存在，原告目前所使用之未經合法登記範圍之面積，比第
    一次查報違建時面積十七平方公尺還大。被告抗辯原告花費九萬元拆除費用所拆
    除之違建非其所搭建，本院認為並非子虛。故本院認為原告並不能證明其所謂接
    獲台北市政府九十年四月三十日函告自行拆除之防火巷違建之部分，係由被告搭
    建，其主張支出拆除費用九萬元及九十年八月十日起算之法定利息，應由被告給
    付云云，為無理由，不應准許。
七、綜上所述，本件原告之訴，為無理由，應予駁回。其訴既經駁回，假執行之聲請
    亦失所附麗，應併予駁回之。
八、本件爭點業臻明確，兩造其餘之攻擊及防禦方法，對訴訟結果均不生影響，爰無
    庸一一論述，併予敘明。
據上論結：原告之訴為無理由，依民事訴訟法第七十八條，判決如主文。
中      華      民      國    九十二    年      八      月    二十二    日
                                        民事第一庭  法  官    呂淑玲
右為正本係照原本作成
如對本判決上訴，須於判決送達後廿日內向本院提出上訴狀
中      華      民      國    九十二    年      八      月    二十二    日
                                                    書記官    方美雲


司法院資訊處製作；財團法人民間司法改革基金會備份。
